---
title: "Endrews Soares, Giulio Maiolino,João Victor Schwartz e Joel Fernando Maciel Apparicio"
format: html
editor: visual
---

```{r}
#| label: load-packages
#| include: false
library(WDI)
library(tidyverse)
library(sf)
library(rnaturalearth)
library(leaflet)
library(plotly)
library(countrycode)
library(WDI)
library(ggplot2)
library(gganimate)
library(dplyr)
library(rnaturalearth)
library(rnaturalearthdata)
library(sf)
library(countrycode)
library(gifski)
library(tidyr)
library(scales)
dadosexp <- WDI(country = "all",
                indicator = "NE.EXP.GNFS.ZS",
                start = 2000,
                end = 2022,
                extra = TRUE)

# 2. Limpeza: filtrar apenas países reais e criar código ISO3
dadosexp <- dadosexp %>%
  filter(region != "Aggregates") %>%
  mutate(iso3c = countrycode(iso2c, origin = "iso2c", destination = "iso3c")) %>%
  filter(!is.na(iso3c))

# 3. Criar grade completa com todos os países e anos
anos <- 2000:2022
paises <- unique(dadosexp$iso3c)
grade <- expand.grid(iso3c = paises, year = anos)

# 4. Unir grade com dados reais
dadosexp_completo <- left_join(grade, dadosexp, by = c("iso3c", "year"))

# 5. Criar faixas de exportações (% do PIB)
dadosexp_completo <- dadosexp_completo %>%
  mutate(faixa_export = case_when(
    is.na(NE.EXP.GNFS.ZS) ~ "Sem dado",
    NE.EXP.GNFS.ZS <= 20 ~ "0–20%",
    NE.EXP.GNFS.ZS <= 40 ~ "21–40%",
    NE.EXP.GNFS.ZS <= 60 ~ "41–60%",
    NE.EXP.GNFS.ZS <= 80 ~ "61–80%",
    NE.EXP.GNFS.ZS <= 100 ~ "81–100%",
    NE.EXP.GNFS.ZS > 100 ~ "+100%"
  ))

# 6. Definir ordem das faixas na legenda
dadosexp_completo$faixa_export <- factor(
  dadosexp_completo$faixa_export,
  levels = c("0–20%", "21–40%", "41–60%", "61–80%", "81–100%", "+100%", "Sem dado")
)

# 7. Carregar mapa base
world <- ne_countries(scale = "medium", returnclass = "sf")

# 8. Juntar geometria com dados
map_data <- left_join(world, dadosexp_completo, by = c("iso_a3" = "iso3c"))

# 9. Definir cores para cada faixa
cores_personalizadas <- c(
  "0–20%" = "#ffffcc",
  "21–40%" = "#a1dab4",
  "41–60%" = "#41b6c4",
  "61–80%" = "#2c7fb8",
  "81–100%" = "#253494",
  "+100%" = "#081d58",
  "Sem dado" = "gray90"
)

dados <- WDI(
  country = "all",
  indicator = c("NE.EXP.GNFS.ZS", "NY.GDP.MKTP.KD.ZG"),
  start = 2020,
  end = 2020,
  extra = TRUE
)

# 2. Limpeza: filtrar apenas países reais e criar código ISO3
dados <- dados %>%
  filter(region != "Aggregates") %>%
  mutate(iso3c = countrycode::countrycode(iso2c, origin = "iso2c", destination = "iso3c")) %>%
  filter(!is.na(iso3c))

# 3. Criar faixas de exportações (% do PIB)
dados <- dados %>%
  mutate(faixa_export = case_when(
    is.na(NE.EXP.GNFS.ZS) ~ "Sem dado",
    NE.EXP.GNFS.ZS <= 20 ~ "0–20%",
    NE.EXP.GNFS.ZS <= 40 ~ "21–40%",
    NE.EXP.GNFS.ZS <= 60 ~ "41–60%",
    NE.EXP.GNFS.ZS <= 80 ~ "61–80%",
    NE.EXP.GNFS.ZS <= 100 ~ "81–100%",
    NE.EXP.GNFS.ZS > 100 ~ "+100%"
  )) %>%
  mutate(faixa_export = factor(
    faixa_export,
    levels = c("0–20%", "21–40%", "41–60%", "61–80%", "81–100%", "+100%", "Sem dado")
  ))

# 4. Carregar mapa base
world <- ne_countries(scale = "medium", returnclass = "sf")

# 5. Juntar geometria com dados
map_data_la <- left_join(world, dados, by = c("iso_a3" = "iso3c"))

# 6. Definir paleta de cores para as faixas de exportações
cores_personalizadas <- c(
  "0–20%" = "#ffffcc",
  "21–40%" = "#a1dab4",
  "41–60%" = "#41b6c4",
  "61–80%" = "#2c7fb8",
  "81–100%" = "#253494",
  "+100%" = "#081d58",
  "Sem dado" = "gray90"
)

# 7. Criar paleta para o leaflet
pal <- colorFactor(
  palette = cores_personalizadas,
  domain = map_data$faixa_export
)
dadoslpo <- WDI(
  country = "all",
  indicator = "FI.RES.TOTL.CD",
  start = 2000,
  end = 2023,
  extra = TRUE
)

# 2. Limpar dados
dados_limpos <- dadoslpo %>%
  filter(region != "Aggregates") %>%
  select(iso3c, country, year, reservas = FI.RES.TOTL.CD)

# 3. Carregar mapa base (sf)
mapa_base <- ne_countries(scale = "medium", returnclass = "sf") %>%
  select(iso_a3, geometry)

# 4. Juntar dados com mapa base
mapa_dados <- dados_limpos %>%
  inner_join(mapa_base, by = c("iso3c" = "iso_a3")) %>%
  st_as_sf()  # garante que é sf

# 5. Calcular log (para escala)
mapa_dados <- mapa_dados %>%
  mutate(log_reservas = log10(reservas + 1))
```

# **Análise de Choques Externos sob a Perspectiva** **do Crescimento por Exportações**

**Introdução**

A globalização produtiva e comercial das últimas décadas intensificou os laços econômicos entre
nações, elevando o peso das exportações nas estratégias de crescimento de muitos países, sobretudo
nos emergentes. Sob essa dinâmica, surge uma questão central para a análise macroeconômica
internacional:

**"Crescimentos baseados em exportações tornam os países mais vulneráveis a
choques externos do que crescimentos baseados em demanda interna?"**

Países orientados para o exterior se beneficiam da inserção nas cadeias globais de valor, acesso a
mercados mais amplos e ganhos de produtividade via especialização. No entanto, essa mesma
exposição os torna suscetíveis a instabilidades globais, como crises financeiras, recessões em países
parceiros ou disrupções logísticas. Em contrapartida, modelos baseados na demanda interna oferecem
maior capacidade de amortecimento frente a choques externos, mas exigem um mercado interno
robusto e políticas públicas consistentes.
Este relatório analisa essa questão utilizando dados do Banco Mundial (WDI), com foco em indicadores
chave como exportações de bens e serviços (% do PIB), reservas internacionais, termos de troca e
variações do PIB real per capita durante as crises globais de 2008 e 2020. A abordagem combina séries
temporais globais, visualizações espaciais e correlações entre vulnerabilidade externa e integração
comercial.

#  Exportações de Bens e Serviços (% do PIB)

O gráfico abaixo apresenta a média mundial do indicador NE.EXP.GNFS.ZS (exportações como % do PIB) ao longo dos últimos 30 anos. Observa-se um crescimento constante até 2008, quando ocorreu a crise financeira global, seguido de queda abrupta, recuperação parcial na década seguinte e nova queda em 2020 com a pandemia da COVID-19.
Análise: - Países com mais de 40% do PIB vinculado a exportações são estruturalmente mais sensíveis a
flutuações da demanda global. A interdependência comercial leva à transmissão quase imediata de
choques de grandes economias (como EUA ou China) para seus parceiros comerciais. Economias com
maior proporção de consumo e investimento interno no PIB tendem a amortecer os impactos externos
e manter maior estabilidade. A composição das exportações também importa: exportações baseadas
em commodities expõem os países à volatilidade dos preços internacionais.

```{r}
#| label: graficodadosempainel
#| warning: false
#| echo: false

ggplot(map_data) +
  geom_sf(aes(fill = faixa_export, group = iso_a3), color = "gray80", size = 0.1) +
  scale_fill_manual(
    values = cores_personalizadas,
    name = "Exportações (% do PIB)"
  ) +
  theme_minimal() +
  labs(
    title = "Exportações de Bens e Serviços (% do PIB)",
    subtitle = "Ano: {frame_time}",
    caption = "Fonte: World Development Indicators (WDI)"
  ) +
  transition_time(year) +
  ease_aes("linear") +
  theme(
    legend.position = "bottom",
    legend.title = element_text(size = 11, face = "bold"),
    legend.text = element_text(size = 9),
    plot.title = element_text(size = 18, face = "bold"),
    plot.subtitle = element_text(size = 14),
    plot.caption = element_text(size = 9)
  )
```

#  Impacto no PIB Real Per Capita: Choque de 2020

A partir dos dados NY.GDP.PCAP.KD , calculou-se a variação percentual do PIB real per capita durante
o ano de crise. O mapa abaixo mostram a intensidade da queda por país:
2020: Crise sanitária global com impacto mais simétrico, afetando a mobilidade, turismo,
serviços e cadeias de suprimentos. A queda do PIB foi generalizada, mas a intensidade variou
com base na estrutura econômica e na capacidade de resposta dos governos. Padrões observados nos mapas: Economias asiáticas com foco interno e políticas industriais, como Índia e Indonésia, apresentaram resiliência comparativa. Economias muito abertas e com dependência de turismo (como Tailândia, Espanha, Maldivas) sofreram quedas severas. Países da América Latina e África, com baixa diversificação e exportação de commodities, enfrentaram crises prolongadas. Além disso, países com menor capacidade fiscal e sanitária tiveram dificuldade de implementar estímulos e contenções adequadas, exacerbando a retração econômica.

```{r}
#| label: grafico2
#| warning: false
#| echo: false

leaflet(data = map_data_la) %>%
  addTiles() %>%
  addPolygons(
    fillColor = ~pal(faixa_export),
    fillOpacity = 0.7,
    color = "gray80",
    weight = 1,
    popup = ~paste(
      "<b>", name, "</b><br>",
      "Exportações (% do PIB): ", round(NE.EXP.GNFS.ZS, 1), "%<br>",
      "Crescimento do PIB (%): ", round(NY.GDP.MKTP.KD.ZG, 1), "%"
    )
  ) %>%
  addLegend(
    position = "bottomright",
    pal = pal,
    values = ~faixa_export,
    title = "Exportações (% do PIB) em 2020",
    opacity = 0.7
  ) %>%
  setView(lng = 0, lat = 20, zoom = 2)
```

#  Reservas Cambiais e Termos de Troca

**As reservas internacionais** (FI.RES.TOTL.CD) funcionam como um "colchão" de segurança para
enfrentar crises externas, permitindo que os governos intervenham no câmbio, cumpram obrigações
internacionais e reduzam o risco-país. Já os termos de troca (NE.TRM.TRAD.XD) refletem o poder de
compra das exportações em relação às importações, funcionando como um termômetro do equilíbrio
estrutural do comércio externo.
**Durante os choques de 2008 e 2020:** - Países com altas reservas cambiais (como China, Suíça e Japão)
conseguiram estabilizar suas moedas, manter credibilidade e adotar políticas anticíclicas. - Nações com
reservas baixas, como diversos países africanos e latino-americanos, enfrentaram crises cambiais e
quedas bruscas nas importações essenciais. - Os termos de troca pioraram especialmente para países
exportadores de matérias-primas, que viram seus produtos se desvalorizar enquanto os preços de bens
manufaturados e insumos importados se mantiveram elevados.
Em resumo, as reservas funcionam como linha de defesa de curto prazo, enquanto os termos de troca
indicam vulnerabilidade estrutural. Ambos são fundamentais para entender a resiliência ou fragilidade
diante de choques externos.

```{r}
#| label: grafico3
#| warning: false
#| echo: false
#| 
ggplot(mapa_dados) +
  geom_sf(aes(fill = log_reservas), color = "#2c2c2c", size = 0.1) +
  scale_fill_viridis_c(
    name = "Reservas Internacionais (USD correntes)",
    option = "magma",
    direction = -1,
    na.value = "#f0f0f0",
    labels = function(x) dollar_format()(10^x - 1),
    guide = guide_colorbar(
      barwidth = 30,          # largura maior da barra
      barheight = 1.5,        # altura maior da barra
      ticks = TRUE,
      ticks.linewidth = 0.7,
      label.position = "bottom",
      title.position = "top",
      title.hjust = 0.5,
      label.theme = element_text(size = 12, angle = 45, hjust = 1) # rotaciona labels
    )
  ) +
  labs(
    title = "💰 Reservas Internacionais por País",
    subtitle = "Ano: {closest_state}",
    caption = "Fonte: Banco Mundial · Indicador: FI.RES.TOTL.CD"
  ) +
  theme_minimal(base_size = 15) +
  theme(
    plot.title = element_text(face = "bold", size = 22, hjust = 0.5, color = "#222222"),
    plot.subtitle = element_text(size = 16, hjust = 0.5, color = "#555555"),
    plot.caption = element_text(size = 10, hjust = 1, color = "#777777"),
    legend.title = element_text(size = 14, face = "bold", hjust = 0.5),
    legend.text = element_text(size = 12),
    legend.position = "bottom",
    panel.grid = element_blank(),
    axis.text = element_blank(),
    axis.title = element_blank()
  ) +
  transition_states(year, transition_length = 2, state_length = 1, wrap = FALSE) +
  ease_aes("linear")
```

# Conclusão
 

A análise empírica reforça a hipótese de que economias altamente integradas ao mercado externo,
especialmente aquelas com baixa diversificação e reservas cambiais limitadas, tendem a ser mais
vulneráveis a choques externos.

Por outro lado, exportações podem ser uma fonte de crescimento robusto e resiliência se
acompanhadas de: Diversificação geográfica e setorial das vendas externas, Política cambial flexível e
reservas suficientes, Instituições fiscais e monetárias sólidas, Capacidade de estímulo interno e
proteção social Modelos baseados na demanda interna oferecem maior autonomia em contextos de crise, mas também exigem uma base produtiva diversificada, distribuição de renda equilibrada e estabilidade institucional.

Assim, a resposta à pergunta inicial é: sim, o crescimento por exportações pode aumentar a vulnerabilidade externa, mas esse efeito depende criticamente do grau de dependência, da diversificação produtiva e da capacidade de resposta de cada país. O equilíbrio entre orientação externa e fortalecimento do mercado interno é a chave para uma economia menos exposta e mais resiliente no longo prazo.
